【裁判字號】    99,訴,267
【裁判日期】    991020
【裁判案由】    違反毒品危害防制條例
【裁判全文】
臺灣花蓮地方法院刑事判決               99年度訴字第267號
公  訴  人  臺灣花蓮地方法院檢察署檢察官
被      告  乙○○
選任辯護人  鄭敦宇律師（法律扶助基金會指派）
上列被告因違反毒品危害防制條例案件，經檢察官提起公訴（99
年度偵字第3128號），本院判決如下：
    主  文
乙○○販賣第一級毒品，累犯，處有期徒刑拾伍年肆月，未扣案
之販賣第一級毒品所得新臺幣伍佰元沒收，如全部或一部不能沒
收時，以其財產抵償之。又轉讓第一級毒品，累犯，處有期徒刑
捌月。應執行有期徒刑拾伍年捌月，未扣案之販賣第一級毒品所
得新臺幣伍佰元沒收，如全部或一部不能沒收時，以其財產抵償
之。
    事  實
一、乙○○曾因違反毒品危害防制條例案件，經本院以95年度訴
    字第 108號判決判處就施用第一級毒品部分判處有期徒刑10
    月，就施用第二級毒品部分判處有期徒刑 6月；又因詐欺案
    件，經本院以95年度林簡字第228號判決判處有期徒刑4月，
    如易科罰金，以銀元3百元即新臺幣 9百元折算1日；復因違
    反毒品危害防制條例案件，經本院以96年度訴字第58號判決
    ，就施用第一級毒品部分判處有期徒刑10月，就施用第二級
    毒品部分判處有期徒刑 6月；再因違反毒品危害防制條例案
    件，經本院以96年度訴字第86號判決，就施用第一級毒品部
    分判處有期徒刑7月，就施用第二級毒品部分判處有期徒刑4
    月，嗣經本院以 96年度聲減字第316號裁定減刑後，就本院
    95年度訴字第 108號判決所示2罪部分，應執行有期徒刑7月
    又 15日，如易科罰金，以銀元3百元即新臺幣9百元折算1日
    ，其餘 5罪合併應執行刑有期徒刑1年2月，如易科罰金，以
    銀元3百元即新臺幣9百元折算1日確定；另因竊盜案件2罪，
    經本院以96年度易字第364號判決分別判處有期徒刑4月，應
    執行有期徒刑7月，接續執行，於民國98年2月22日縮刑期滿
    執行完畢。
二、乙○○明知海洛因係行政院衛生署公告查禁之第一級毒品，
    不得非法販賣及持有，竟意圖營利，基於販賣第一級毒品之
    犯意，於99年2月 7日19時5分許後之某時，在其位於花蓮縣
    花蓮市○○路 325之16號3樓住處，以新臺幣（下同）5百元
    之價格，販賣數量不詳之第一級毒品海洛因（下稱海洛因）
    予甲○○。
三、乙○○明知海洛因不得轉讓，另基於轉讓第一級毒品之犯意
    ，於99年2月中旬某日，在上址，無償提供數量不詳（施用1
    次海洛因之量，約注射針筒 3小格）之海洛因予李慧媛施用
    。
四、案經花蓮縣警察局花蓮分局報告臺灣花蓮地方法院檢察署檢
    察官偵查起訴。
    理  由
壹、證據能力部分：按被告以外之人於審判外之言詞或書面陳述
    ，除法律有規定者外，不得作為證據；被告以外之人於偵查
    中向檢察官所為之陳述，除顯有不可信之情況者外，得為證
    據；又被告以外之人於檢察事務官、司法警察官或司法警察
    調查中所為之陳述，與審判中不符時，其先前之陳述具有較
    可信之特別情況，且為證明犯罪事實存否所必要者，得為證
    據；被告以外之人於審判外之陳述，雖不符刑事訴訟法第15
    9條之1至第159條之4之規定，而經當事人於審判程序同意作
    為證據，法院審酌該言詞陳述或書面陳述作成時之情況，認
    為適當者，亦得為證據；當事人、代理人或辯護人於法院調
    查證據時，知有第159條第1項不得為證據之情形，而未於言
    詞辯論終結前聲明異議者，視為有前項之同意，刑事訴訟法
    第159條第1項、第159條之1第2項、第159條之2、第159條之
    5第2項分別定有明文。次按同法第159條之5第2項之規定，
    乃基於證據資料愈豐富，愈有助於真實發現之理念，酌採當
    事人進行主義之證據處分權原則，並強化言詞辯論主義，透
    過當事人等到庭所為之法庭活動，在使訴訟程序順暢進行之
    要求下，承認傳聞證據於一定條件內，得具證據適格。此種
    「擬制同意」，因與同條第 1項之明示同意有別，實務上常
    見當事人等係以「無異議」或「沒有意見」表示之，此時倘
    該證據資料之性質，已經辯護人閱卷而知悉，或自起訴書、
    原審判決書之記載而了解，或偵、審中經檢察官、審判長、
    受命法官、受託法官告知，或被告逕為認罪之答辯或有類似
    之行為、情況，即可認該相關人員於調查證據時，知情而合
    於擬制同意之要件，最高法院96年度臺上字第7364號判決意
    旨可資參照。經查：本件公訴人所提出之而證人甲○○於警
    詢中之陳述，辯護人已於本院審理中表示對證據能力部分沒
    有意見，其餘供述證據部分（除證人甲○○於檢察官偵訊中
    之證述外），被告及辯護人則均表示無意見，經本院於審理
    中予以提示並告以要旨，復未於言詞辯論終結前聲明異議，
    本院審酌前開陳述作成時之情況，核無違反任意性及證明力
    明顯過低之瑕疵，認適當作為證據，揆諸前開規定，均有證
    據能力。至於公訴人所提出之證人甲○○於檢察官偵訊中之
    陳述，辯護人於準備程序中雖認未給予被告詰問機會，而認
    無證據能力，於本院審理中則並未就此部分之證據能力表示
    意見。惟按詰問權係指訴訟上當事人有在審判庭輪流盤問證
    人，以求發現真實，辨明供述證據真偽之權利，其於現行刑
    事訴訟制度之設計，以刑事訴訟法第 166條以下規定之交互
    詰問為實踐，屬於人證調查證據程序之一環；與證據能力係
    指符合法律所規定之證據適格，而得成為證明犯罪事實存在
    與否之證據適格，性質上並非相同。偵查中檢察官為蒐集被
    告犯罪證據，訊問證人旨在確認被告嫌疑之有無及內容，與
    審判期日透過當事人之攻防，調查證人以認定事實之性質及
    目的有別。偵查中訊問證人，法無明文必須傳喚被告使之得
    以在場；刑事訴訟法第248條第1項前段雖規定「如被告在場
    者，被告得親自詰問」，事實上亦難期被告有於偵查中行使
    詰問權之機會。此項未經被告詰問之被告以外之人於偵查中
    向檢察官所為之陳述，依刑事訴訟法第 159條之1第2項之規
    定，原則上屬於法律規定為有證據能力之傳聞證據，於例外
    顯有不可信之情況，始否定其得為證據。是得為證據之被告
    以外之人於偵查中向檢察官所為之陳述，因其陳述未經被告
    詰問，應認屬於未經合法調查之證據，非為無證據能力，而
    禁止證據之使用。此項詰問權之欠缺，非不得於審判中由被
    告行使以補正，而完足為經合法調查之證據，最高法院98年
    度臺上字第 367號判決意旨參照。查本件證人甲○○於檢察
    官偵訊中所述，與警詢及本院審理中所述均大致相符，且證
    人甲○○亦已經本院行交互詰問，復經具結，詰問權之欠缺
    ，業已於審判中由被告行使以補正，亦無顯有不可信之情況
    ，應有證據能力。
貳、實體部分：
一、訊據被告乙○○對於事實欄三所示轉讓第一級毒品予證人李
    慧媛之事實，於檢察官偵訊及本院審理中均坦承不諱，核與
    證人李慧媛於警詢中證述情節相符，足徵被告此部分自白與
    事實相符。
二、又訊據被告固不否認證人甲○○曾於99年2月7日14時23分31
    秒起、同日18時20分12秒起、同日19時5分50秒起，以00000
    00000號行動電話門號撥打其所使用之 0000000000號行動電
    話門號，並有如監聽譯文所示之通話內容，證人甲○○亦於
    前開通話後至其位於花蓮縣花蓮市○○路325之16號3樓住處
    之事實，惟矢口否認有何如事實欄二所示販賣第一級毒品予
    證人甲○○犯行，於審理中辯稱伊是幫證人甲○○代購，沒
    有賺證人甲○○的錢云云。然查：
（一）證人甲○○於警詢中業已證稱：99年2月7日14時23分31秒
      起撥打電話給被告所稱「晚上去找你」，係指購買海洛因
      的意思；99年2月7日14時23分31秒起、同日18時20分12秒
      起、同日19時5分 50秒起，其與被告間之通話內容是向被
      告購買毒品的通話內容，有達成 5百元交易，這次是在他
      家裡交易，被告給伊 1小包海洛因，之後在被告家施用，
      是將海洛因摻在香菸施用等語。於檢察官偵訊中針對前開
      監聽譯文內容，復結證稱伊有向被告買 500元海洛因，在
      被告中華路住處交給伊的，伊去被告家樓上拿的，伊拿50
      0元給被告後，被告出去後拿500元海洛因給伊，被告本人
      交給伊的等語。於本院審理中雖曾於檢察官及辯護人詰問
      中稱99年2月7日不是被告，而是跟另一個人，伊跟被告不
      熟，以為另 1個人是被告，是向綽號叫「佳民」買的，那
      時候伊搞不清楚他們兩個人叫什麼名字，只知道1個人拿5
      百元的海洛因給伊云云。經本院依職權訊問中，訊問「佳
      民」與被告間之關係等問題，證人甲○○始復結證稱：總
      共向被告買1次海洛因，在警詢中所述 99年2月7日監聽譯
      文，就是與被告交易海洛因那天通話情形是正確的，在警
      察局中所稱的人是被告，沒有誤認。99年2月7日伊去被告
      家中買海洛因，伊是當面去跟被告講，當天伊有問被告身
      上有無海洛因，被告說沒有，要去買，然後伊就拿 500元
      給被告，在被告家等，過了快1個小時被告才1個人回來，
      沒有帶人回來，被告就交 1小包海洛因給伊，伊就帶回家
      用，伊不知道被告毒品的來源，所以被告是去其他地方拿
      ，跟其他人借的，或是自己的，伊都不知道等語。足徵證
      人甲○○於本院審理中證稱係「佳民」販賣海洛因予其乙
      節，應屬迴護被告之詞。從而證人甲○○自警詢以迄本院
      審理中供述尚屬一致，並與監聽譯文所示情節相符，並無
      明顯不可採信之處。反觀被告前後供述反覆，其於警詢中
      供稱監聽譯文內容並非證人甲○○向其購買毒品的內容，
      這次沒有交易云云。於檢察官偵訊中，針對檢察官問以：
      「據甲○○稱99年2月7日他與你通話後到你中華路住處給
      你500元，之後你出去回來後拿500元海洛因給他，另外兩
      次1月22日、2月 9日沒有，有何意見？」被告稱：「沒有
      賣給他。」；於本院準備程序中則辯稱：99年2月7日證人
      甲○○有來伊中華路住處，聊天後有載其至署立花蓮醫院
      喝美沙酮，這天證人甲○○沒有拿 500元給伊，伊也沒有
      給證人甲○○海洛因云云。於本院交互詰問證人甲○○後
      ，始改口稱伊是幫證人甲○○代購，沒有賺證人甲○○的
      錢云云。前後所辯已有矛盾不相符之處，自以證人甲○○
      前後一致之證述部分為可採。
（二）又被告於本院審理中雖翻異前詞，辯稱：伊是幫證人甲○
      ○代購，沒有賺證人甲○○的錢云云。惟按買賣契約一經
      當事人就標的物及其價金互相同意者，買賣契約即為成立
      ；該項同意之意思表示，並不以明示者為限，默示者亦屬
      之。且以出賣人與購買者雙方就買賣毒品之重要內容有所
      意思表示而達成契約之合致時，即已著手於販賣毒品構成
      要件之行為，而出賣人已否實際交付毒品，乃該項販賣毒
      品行為是否既遂之問題，最高法院98年度臺上字第2248號
      判決意旨參照。本件證人甲○○係於99年2月7日 19時5分
      許後之某時，在被告位於花蓮縣花蓮市○○路325之16號3
      樓住處，向被告表示欲以 500元購買海洛因，並經過被告
      同意，就販賣海洛因之重要內容即價金及標的物，顯係被
      告與甲○○談妥，從而在前開買賣毒品重要內容意思表示
      合致時，即已著手於販賣毒品之構成要件行為，且系爭海
      洛因 1小包亦為被告親自所交付予證人甲○○，被告有控
      制決定交付予證人甲○○海洛因數量之決定權，其交付毒
      品之所為係販賣毒品之構成要件行為，並使之既遂。再者
      ，證人甲○○於本院審理中復證稱不知道被告海洛因來源
      ，系爭海洛因被告是去其他地方拿的、跟其他人借的或買
      的，或屬被告自己所有，伊均不知道等語。亦即證人甲○
      ○不僅不認識被告之上手，亦不關心被告毒品之來源，並
      非請被告幫忙向特定之人購買後交付予其，顯與被告所辯
      係「代購」乙節不符，被告前開所辯，顯係臨訟卸責之詞
      ，尚難採信。況被告縱使本身尚無海洛因可供交付，而係
      向上手調貨，其向上手販入海洛因時，即係以將來要交付
      予證人甲○○之意而販入，則在向上手販入海洛因 1小包
      時，其販賣第一級毒品之行為即已成立，終不應影響本件
      販賣第一級毒品罪之成立。且依買賣之態樣及定義觀之，
      當事人就買賣之標的及價金意思表示一致，買賣契約即為
      成立，並以交付買賣標的物為履行之方法，而買賣契約係
      存在於買受人與出賣人，至於出賣人其標的係來自其庫存
      或尚與他人調貨，均不影響買賣契約及其履行之效力，販
      賣第一級毒品，自不能自外於民法上買賣之定義，並背於
      社會通念與常識，而獨創販賣第一級毒品時，必須以出賣
      人現實持有第一級毒品，不能再向他人調取毒品或再向他
      人購買後予以交付之見解，或僅憑被告另向他人購買海洛
      因後再行交付之客觀情節，即遽然推論被告主觀上係以幫
      助施用、幫助販賣或轉讓毒品之意思為之。亦即縱然被告
      係向他人調貨或代購，仍可能構成販賣第一級毒品罪，關
      鍵之點仍在於被告是否基於營利之意圖為之。
（三）按販賣毒品罪之所謂「意圖」，即犯罪之目的，原則上不
      以發生特定結果為必要，只需有營利之意圖為已足，不以
      買賤賣貴而從中得利為必要（最高法院97年度台上字第21
      09號判決意旨參照）。次按販賣海洛因係違法行為，非可
      公然為之，亦無公定價格，販賣者販入後可任意分裝增減
      其份量再行出售，而每次交易之價格、數量，亦隨時依交
      易對象、當時行情而變動，縱或出售之價格較低，亦非當
      然無營利意圖，即便為相同價格，因份量較少亦能從中獲
      利，除經坦承犯行並能供明販入、賣出確實價量外，委難
      查得實情，如被告自始否認到底，既無法追得上手，更難
      查悉有無從中獲利，是除非別有事證，足認係按同一價量
      委買或轉售，確未牟利外，尚難據此即認販賣之證據有所
      未足，否則將造成知過坦承者難辭重典，飾詞否認者反得
      僥倖，而失情理之平。且按一般民眾均知政府一向對毒品
      之查禁森嚴，且重罰不予寬貸，衡情倘非有利可圖，絕無
      平白甘冒被嚴查重罰高度風險之理，從而，舉凡其有償交
      易，除足反證其確係另基於某種非營利本意之關係外，通
      常尚難因無法查悉其販入價格，作為是否高價賣出之比較
      ，諉無營利之意思阻卻販賣犯行之追訴（最高法院84年度
      第 3次刑事庭會議決議意旨參照）。本件被告與證人甲○
      ○並不熟識，是在未再向被告購買海洛因後，才與被告變
      熟的乙節，業據證人甲○○於本院審理中證述明確，則被
      告與證人甲○○均非至親，亦無深交，肯甘冒風險，將海
      洛因出售予證人甲○○，倘無從中賺取差價、抽取部分海
      洛因施用、投機貪圖小利或圖得上手、購毒之人或共同販
      賣之人所提供之毒品，豈有甘冒重典依購入價格轉售或代
      購之理，另參酌前述證人甲○○與被告交易過程，被告主
      觀上有營利之意圖，應堪認定。綜上所述，本件事證明確
      ，被告犯行均洵堪認定，應依法論科。
三、海洛因係毒品危害防制條例第 2條第2項第1款所定之第一級
    毒品，不能非法販賣、持有及轉讓。核被告如事實欄二之所
    為，係犯毒品危害防制條例第4條第1項之販賣第一級毒品罪
    ；如事實欄三所示行為，則係犯同條例第8條第1項之轉讓第
    一級毒品罪。被告販賣、轉讓海洛因前持有海洛因之行為，
    應為販賣、轉讓之高度行為所吸收，不另論罪。又被告有如
    事實欄一所載罪刑及刑之執行完畢情形，有臺灣高等法院被
    告前案紀錄表各乙份在卷可憑，其受有期徒刑執行完畢， 5
    年以內故意再犯本件有期徒刑以上之各罪，皆為累犯，除販
    賣第一級毒品罪之法定刑為死刑、無期徒刑，依法不得加重
    外，其餘依刑法第 47條第1項之規定，加重其刑。被告對於
    如事實欄三所示轉讓第一級毒品犯行，於檢察官偵訊中及本
    院審理中均坦承不諱，核屬偵查及審理中之自白，應依毒品
    危害防制條例第17條第 2項之規定減輕其刑。再按刑之量定
    ，為求個案裁判之妥當性，法律固賦予法院裁量權，但此項
    裁量權之行使，除應依刑法第57條規定，審酌行為人及其行
    為等一切情狀，為整體之評價，並應顧及比例原則及平等原
    則，使罪刑均衡，輕重得宜，以契合社會之法律感情。又刑
    法第59條規定犯罪之情狀可憫恕者，得酌量減輕其刑，所謂
    「犯罪之情狀」，與同法第57條規定科刑時應審酌之一切情
    狀，並非有截然不同之領域，於裁判上酌減其刑時，應就犯
    罪一切情狀（包括第57條所列舉之10款事項），予以全盤考
    量，審酌其犯罪有無可憫恕之事由，即有無特殊之原因與環
    境，在客觀上足以引起一般同情，以及宣告法定最低度刑，
    是否猶嫌過重等等，以為判斷。查販賣第一級毒品罪之法定
    刑為「死刑或無期徒刑；處無期徒刑者，得併科新臺幣二千
    萬元以下罰金」，然同為販賣第一級毒品之人，其原因動機
    不一，犯罪情節未必盡同，或有大盤毒梟者，亦有中、小盤
    之分，甚或僅止於吸毒者友儕間為求互通有無之有償轉讓者
    亦有之，其販賣行為所造成危害社會之程度自屬有異，法律
    科處此類犯罪，所設之法定最低本刑卻同為「處無期徒刑者
    ，得併科新臺幣二千萬元以下罰金」，不可謂不重。於此情
    形，倘依其情狀處以有期徒刑，即足以懲儆，並可達防衛社
    會之目的者，自非不可依客觀之犯行與主觀之惡性二者加以
    考量其情狀，是否有可憫恕之處，適用刑法第59條之規定酌
    量減輕其刑，期使個案裁判之量刑，斟酌至當，符合比例原
    則（最高法院95年度台上字第6157號判決意旨參照）。本件
    被告販賣第一級毒品，次數僅1次，亦僅有5百元之量，依其
    出售之數量，不能認為係大量購入，僅係因被告沈溺於毒品
    進而販毒圖利，其獲利不高，其等犯罪情節與大中盤毒梟者
    有別等一切情狀，因認被告所示販賣第一級毒品部分確有值
    憫恕之處，縱令量處最低刑之無期徒刑仍嫌過重，為鼓勵其
    脫離毒品控制之決心及給予自新機會，本院認前開販賣第一
    級毒品部分應適用刑法第59條規定減輕其刑。就轉讓第一級
    毒品及販賣第一級毒品部分，並均依法先加後減之。爰審酌
    被告有如事實欄一所載前科，素行不佳，販賣毒品，將使他
    人沉迷於毒癮，無法自拔，輕則戕害身心，重則引發更多各
    種犯罪，實為多種犯罪之源頭，對社會國家之侵害頗深，及
    衡酌被告犯罪手段、次數僅 1次、數量不多、犯罪所得不多
    ，及矢口否認販賣第一級毒品，坦承轉讓第一級毒品犯行之
    犯罪後態度等一切情狀，分別量處如主文所示之刑，並定其
    應執行之刑。
四、按犯毒品危害防制條例第 4條之罪，其供犯罪所用或因犯罪
    所得之財物，均沒收之，如全部或一部不能沒收時，追徵其
    價額或以其財產抵償之，毒品危害防制條例第 19條第1項定
    有明文。被告因販賣第一級毒品予證人甲○○所得之財物合
    計 500元，雖未扣案，仍應依前開規定沒收，如全部或一部
    不能沒收時，以其財產抵償之。至於本件被告雖曾以000000
    0000行動電話門號與證人甲○○聯絡，然前開門號並非被告
    所申請，而為其姪女孫主恩所申請，並已還給孫主恩，並未
    扣案等情，業據被告於警詢中供述明確，且觀諸其與證人甲
    ○○前開通話內容，僅係聯絡證人甲○○至被告住處事宜，
    尚非談論毒品交易內容，且證人甲○○是在到達才與被告表
    示欲購買 5百元安非他命，已如前述，從而前開門號尚與與
    毒品危害防制條例第19條規定有間，爰不另為沒收之諭知，
    附此敘明。
據上論斷，應依刑事訴訟法第299條第1項前段，毒品危害防制條
例第4條第1項、第8條第1項、第17條第2項、第19條第1項，刑法
第11條前段、第47條第1項、第59條、第51條第5款，判決如主文
。
本案經檢察官簡淑如到庭執行職務。
中    華    民    國    99    年    10    月    20    日
                  刑事第二庭    審判長法  官  張宏節
                                      法  官  林季緯
                                      法  官  蔡寶樺
以上正本證明與原本無異。
如不服本判決應於收受送達後10日內向本院提出上訴書狀，並應
敘述具體理由。其未敘述上訴理由者，應於上訴期間屆滿後20日
內向本院補提理由書(均須按他造當事人之人數附繕本)「切勿逕
送上級法院」。
中    華    民    國    99    年    10    月    20    日
                                      書記官
附錄本判決論罪之法律條文：
毒品危害防制條例第4條第1項
製造、運輸、販賣第一級毒品者，處死刑或無期徒刑；處無期徒
刑者，得併科新臺幣2千萬元以下罰金。

司法院資訊處製作；財團法人民間司法改革基金會備份。
